【裁判字號】    99,抗,15
【裁判日期】    990225
【裁判案由】    聲明異議
【裁判全文】
臺灣高等法院臺南分院民事裁定  99年度抗字第15號
抗  告  人  甲 ○ ○
相  對  人  臺灣中小企業銀行股份有限公司
法定代理人  乙 ○ ○
上列抗告人與相對人間因請求清償借款強制執行聲明異議事件（
臺灣臺南地方法院97年度執字第017997號），對於中華民國98年
12月24日臺灣臺南地方法院98年度事聲更字第01號裁定，提起抗
告，本院裁定如下：
    主  文
抗告駁回。
抗告訴訟費用新臺幣壹仟元由抗告人負擔。
    理  由
一、相對人於原法院異議意旨略以：
  (一)相對人所持臺灣屏東地方法院（下稱屏東地院）八十九年度
    執字第七二三七號債權憑證（下稱系爭債權憑證），係依屏
    東地院民國（下同）七十六年七月十日核發之屏院仰民執戊
    二五一六字第八五二八號債權憑證改發，其原執行名義為臺
    灣高雄地方法院（下稱高雄地院）七十四年度促字第四七四
    七號支付命令（下稱系爭支付命令）。緣相對人持系爭債權
    憑證向臺灣臺南地方法院（下稱原法院）民事執行處，聲請
    執行抗告人所有之不動產，並由原法院民事執行處以九十七
    年度執字第一七九九七號受理。嗣抗告人因否認擔任訴外人
    楊鄭素娥借款之連帶保證人，遂提起債務人異議之訴，經原
    法院以九十七年度訴字第七三○號民事判決駁回抗告人之訴
    ；該民事判決理由，係以高雄地院七十四年度促字第四七四
    七號支付命令卷宗已經銷燬，無從得知支付命令送達狀況，
    及支付命令所載送達地址非抗告人之戶籍登記地址等情，認
    定系爭支付命令未經合法送達而失其效力。原法院九十七年
    度執字第一七九九七號即據該判決理由裁定駁回相對人強制
    執行之聲請。
  (二)依民事訴訟法第一百三十六條第一項前段規定，可知應受送
    達人除住所外，尚有居所、事務所或營業所者，送達人依法
    自可任向其中之一為送達，不以應受送達人之住所地為限。
    至於應受送達人之住所地，應依民法第二十條第一項規定，
    依一定事實，足認以久住之意思，住於一定之地域者，即為
    設定其住所於該地為準，非專以戶籍登記為據。原法院九十
    七年度訴字第七三○號民事判決以前揭理由，認定系爭支付
    命令未經合法送達，支付命令失其效力，顯已違背法令。又
    高雄地院既已核發系爭支付命令之確定證明書予相對人，可
    知系爭支付命令當已送達抗告人，抗告人未於法定時間合法
    提出異議，該確定之支付命令已與確定判決有同一之效力，
    殊無因系爭支付命令卷宗銷燬無從得知送達狀況，即認定系
    爭支付命令未經合法送達而失效之理。
  (三)相對人就原法院九十七年度訴字第七三○號民事判決因獲勝
    訴，故無法提起上訴。然上開理由顯然違背法令，其判決理
    由並無既判力。
  (四)據上，原法院民事執行處據上揭民事判決之理由裁定駁回相
    對人之聲請，自有未洽，為此提起異議，求為廢棄原裁定等
    語。
二、抗告人抗告意旨略以：
  (一)抗告人自七十二年一月七日起至七十五年二月二十五日止，
    係以久住之意思，設定住所在高雄市○○路六六二巷一弄二
    號五樓（下稱系爭建工路戶籍地址）：
  (1)系爭支付命令於七十四年四月三十日核謄時，依支付命令上
    記載抗告人之送達地址乃高雄市○○○路一七三號（原住高
    雄市○○區○○路0237號），惟抗告人當時之住居所、事務
    所、營業所無一設在同市○○○路一七三號者，蓋抗告人七
    十四年間之住居所乃設定在系爭建工路戶籍地址，而抗告人
    非法人，並無事務所，且抗告人當時並無經營事業或受僱任
    職他人，亦無存有營業所之情形；反觀系爭支付命令送達之
    地址同市○○○路一七三號，與主債務人楊鄭素娥之配偶楊
    尾守（亦為系爭支付命令之債務人之一）之送達地址相同，
    惟楊尾守並非抗告人之同居人或受僱人，抗告人亦未受僱於
    楊尾守而在該址上班，故楊尾守部分之支付命令送達若認定
    為合法，則抗告人部分之支付命令送達豈可能合法？因豈有
    可能均為同市○○○路一七三號？
  (2)系爭支付命令上記載抗告人之送達地址原住高雄市○○區○
    ○里○○路二三七號云云，然抗告人自七十二年一月七日起
    即居住在系爭建工路戶籍地址，何來原居住在同市○○區○
    ○里○○路二三七號之情形？故系爭支付命令記載抗告人之
    送達地址乃同市○○○路一七三號（原住同市○○區○○路
    0237號），均與事實不符，蓋抗告人自七十二年一月七日起
    至七十五年二月二十五日止，乃以久住之意思，設定住所於
    系爭建工路戶籍地址。
  (3)至抗告人之戶籍地，曾於七十四年九月三日至同年月二十六
    日短暫遷徙至高雄市○○街三四號，乃係為子女林俊志之學
    籍問題，而將戶口寄放在他人處，即林俊志原就讀於鼎金國
    小，後轉學至莊敬國小，有林俊志之獎狀為憑，絕非抗告人
    於七十四年間無久居在系爭建工路戶籍地址之意思。
  (二)本件相對人於聲請支付命令時，並未查明抗告人之戶籍地址
    或住居所，因相對人於七十四年四月二十五日提出之支付命
    令聲請書，及法院於同年月三十日核發之支付命令，所記載
    抗告人之送達地址均為高雄市○○○路一七三號（原住同市
    ○○區○○路0237號），然不論係同市○○○路一七三號，
    抑或同市○○區○○路二三七號，均非抗告人當時之戶籍地
    址。而同市○○○路一七三號乃係另名債務人楊尾守之送達
    地址，已如前所述；至同市○○區○○路二三七號，抗告人
    自七十二年一月七日起即未居住在該址，且未曾居住在同市
    ○○○路一七三號，故不論法院將支付命令送達至同市○○
    ○路一七三號或同市○○區○○路二三七號，抗告人均不可
    能收受該文書，則系爭支付命令所為之送達，當然尚未經合
    法送達。
  (三)依相對人於七十四年四月二十五日提出之支付命令聲請書，
    及法院於七十四年四月三十日核發之支付命令，所記載抗告
    人之送達地址均為高雄市○○○路一七三號（原住同市○○
    區○○路0237號），而抗告人確實未居住在上開二處所，殆
    不可能親自簽收系爭支付命令，而縱然存有系爭支付命令之
    送達證書，亦非抗告人所簽收者，故法院誤認未確定之支付
    命令為確定，而依聲請付與確定證明書者，仍不生該支付命
    令已確定之效力。
  (四)系爭支付命令所載之抗告人應受送達處所，並非抗告人當時
    之戶籍地址，依經驗法則顯不能認業已合法送達。因法院有
    關核發支付命令之作業流程慣例，均會令債權人提出債務人
    之最新戶籍謄本，且記事欄不得省略，並依債務人最新戶籍
    謄本所載之戶籍地址予以送達。然系爭支付命令之送達地址
    ，竟從未送達予抗告人之戶籍地址，顯然悖於經驗法則，實
    有查明當時送達證書之必要，殆不得以卷宗業已銷燬為由，
    即令抗告人承受此不利益。且法院付與之支付命令確定證明
    書，並不具裁定之性質，仍須由執行法院審究系爭支付命令
    是否已確實送達而經確定，而非以存有支付命令確定證明書
    ，即認定系爭支付命令必已確定。
  (五)原法院九十七年度訴字第七三○號民事判決業已認定系爭支
    付命令失其效力：
  (1)按確定判決之既判力，固以訴訟標的經表現於主文判斷之事
    項為限，判決理由並無既判力。但法院於判決理由中，就訴
    訟標的以外當事人主張之重要爭點，本於當事人辯論之結果
    ，已為判斷時，其對此重要爭點所為之判斷，除有顯然違背
    法令之情形，或當事人已提出新訴訟責料，足以推翻原判斷
    之情形外，應解為在同一當事人就該重要爭點所提起之訴訟
    中，法院及當事人就該已經法院判斷之重要爭點法律關係，
    皆不得任作相反之判斷或主張，始符民事訴訟上之誠信原則
    （最高法院73年度台上字第4062號判決參照）。
  (2)原法院九十七年度訴字第七三○號民事判決事實及理由欄之
    四謂：「(一)臺灣高雄地方法院所核發之七十四年度促字第四
    七四七號支付命令是否確定？經查：被告於七十四年間以原
    告甲○○與訴外人楊鄭素娥、楊尾守、張簡清良及林嘉賢等
    五人積欠被告一百六十萬元之借款為由向臺灣高雄地方法院
    聲請核發支付命令，並經臺灣高雄地方法院核發七十四年度
    促字第四七四七號支付命令在案，而當時上開支付命令是否
    合法送達原告？以及送達狀況如何？經本院依職權調閱上開
    卷宗，惟上開卷宗已經銷燬，故無從得知，此有臺灣高雄地
    方法院九十七年七月二十二日所發函文一紙附卷可查。而依
    原告所提出之上開支付命令送達地址為高雄市○○○路一七
    三號（原住高雄市○○路0237號），參酌當時原告之戶籍在
    七十四年九月三日有遷移住址，但遷移前及遷移後的地址分
    別在高雄市○○路六六二巷一弄二號五樓及高雄市○○街三
    四號，此有戶籍謄本在卷足憑，故依據支付命令記載之地址
    確實與原告之戶籍謄本不同，而被告並無提出其他證據可證
    明支付命令合法送達，應認上開支付命令未經合法送達，依
    民事訴訟法第五百十五條之規定，其支付命令失其效力」等
    語。
  (3)依上，法院業已就「臺灣高雄地方法院所核發之七十四年度
    促字第四七四七號支付命令是否確定？」之重要爭點，於判
    決理由中為判斷，且無顯然違背法令之情形。又除相對人曾
    提出新訴訟資料，足以推翻原判斷之情形外，則在同一當事
    人就該重要爭點所提起之訴訟中，法院及當事人就該已經法
    院判斷之重要爭點法律關係，皆不得任作相反之判斷或主張
    ，始符民事訴訟上之誠信原則。
  (六)抗告人未曾同意擔任主債務人楊鄭素娥之連帶保證人：
  (1)抗告人係於七十一年十二月六日曾向相對人借款，惟當時之
    住所為高雄市○○區○○路二三七號。而本件系爭借款之主
    債務人楊鄭素娥係於七十二年二月九日始向相對人借款，而
    當時渠等所簽立之「借據」上，有關連帶保證人「甲○○」
    之簽名，與抗告人於七十一年十二月六日所簽立之約定書上
    簽名字跡明顯不符，故有關該連帶保證人之簽名乃係遭人偽
    簽者，且其上尚蓋有非屬抗告人於七十一年十二月六日向相
    對人借款時所留存之印鑑章，顯然有關連帶保證人「甲○○
    」之印章，亦有遭他人偽刻印章之情形。
  (2)本件系爭借款之主債務人楊鄭素娥係於七十二年二月九日向
    相對人借款，而當時渠等所簽立之「借據」上，有關連帶保
    證人「甲○○」之住址記載為高雄市○○區○○街二三七號
    ，然抗告人於七十二年一月七日即已搬遷至系爭建工路戶籍
    地址，故若抗告人確實同意擔任主債務人楊鄭素娥之連帶保
    證人，豈會將居住地址填寫早已搬離之舊址？且豈可能將「
    建興路」誤載為「建興街」？
三、按送達於應受送達人之住居所、事務所或營業所行之，民事
    訴訟法第一百三十六條第一項前段定有明文。是以對應受送
    達人為送達，除其住所外，尚有居所、事務所或營業所者，
    送達人依法自可任向其中之一為送達，不以應受送達人之住
    所地為限。次按依一定之事實，足認以久住之意思，住於一
    定之地域者，即為設定其住所於該地，亦為民法第二十條所
    明定，是我國民法關於住所之設定，兼採主觀主義及客觀主
    義之精神，必須主觀上有久住一定地域之意思，客觀上有住
    於一定地域之事實，該一定之地域始為住所，故住所並不以
    登記為要件。又戶籍法為戶籍登記之行政管理規定，戶籍地
    址乃係依戶籍法所為登記之事項，戶籍地址並非為認定住所
    為唯一標準（最高法院93年度台抗字第0393號、97年度台抗
    字第0118號裁定參照）。據上可知，應受送達人之住所係依
    民法第二十條第一項為斷，非專以戶籍登記者為據。另民事
    訴訟法關於送達規定之立法目的，在於規範法院書記官將訴
    訟上文書通知於訴訟當事人或關係人之方式，是系爭支付命
    令送達合法與否，尚非以支付命令裁定書記載當事人之住址
    正確與否為準，質言之，悉以實際收送該支付命令裁定之情
    形為斷，應為當然之解釋，並符法律規範目的所要求之應有
    社會常態。
四、經查：
  (一)按高雄地院七十四年度促字第四七四七號聲請支付命令之民
    事卷宗，業已銷燬，而系爭支付命令係於七十四年四月三十
    日所核發之事實，已據原法院審理九十七年度訴字第七三○
    號債務人異議之訴民事事件時，向高雄地院查明屬實，有該
    法院調閱之依系爭支付命令原本所影印而成之影本附於該卷
    宗可參（見該卷宗第30至31頁），並經原法院調閱該民事卷
    宗查核無訛，自屬真實。
  (二)抗告人自六十九年九月八日起至七十五年二月二十六日之期
    間，其戶籍地址確迭有變更之事實，有抗告人所提出之戶籍
    謄本附卷可參（見本院98年度抗字第0155號卷第8至9頁，本
    院卷第25頁）；而經本院核閱上揭戶籍謄本所載，抗告人於
    七十二年一月六日前係設籍高雄市○○路二三七號，嗣後（
    即自72年1月7日起）則設籍在高雄市○○路六六二巷一弄二
    號五樓（即系爭建工路戶籍地址），迄七十四年九月三日則
    遷籍至高雄市○○街三十四號，再於同年月二十六日遷籍至
    系爭建工路戶籍地址；據上，抗告人於七十四年間究有無以
    久住之意思，設定其住所於該等戶籍地址，實已有可議。況
    縱認系爭建工路戶籍地址為抗告人當時之住所，惟依上揭民
    事訴訟法第一百三十六條第一項前段規定，法院於核發系爭
    支付命令並為送達後，如遇有不能送達之情形，亦得依債權
    人嗣後陳報之債務人住、居所、事務所或營業所之一為送達
    ，而不專以送達於當時之戶籍地為限，自屬當然。
  (三)經本院核閱相對人所提出之七十四年四月二十五日支付命令
    聲請狀及系爭支付命令所載，其上於「債務人甲○○」部分
    均記載抗告人之應受送達處所為：「住同右（原住：同右）
    」等語，即「住高雄市○○○路一七三號（原住：同市○○
    區○○里○○路二三七號），此有相對人所提出支付命令聲
    請狀及系爭支付命令影本各一份附卷可按（見本院98年度抗
    字第0155號第10及12頁）。顯然相對人於向原法院聲請核發
    系爭支付命令時，確已查明抗告人除原戶籍地址外，尚有居
    住在他址之事實，否則衡諸常情及一般經驗定則，相對人應
    不致特別在聲請狀中，另註記抗告人之原戶籍地址之情形；
    況抗告人自七十二年一月七日起既未設籍在高雄市○○路二
    三七號，已如前述，惟抗告人卻於系爭支付命令所據之七十
    二年二月九日借據上，仍於連帶保證人欄填載住址為：「三
    民區○○街寶中里二三七號」（見本院卷第24頁）；因之，
    高雄地院依相對人陳報之抗告人應受送達處所為系爭支付命
    令之送達，於法難認全無所憑據。
  (四)又依法院文書交付郵政機關之送達實務，若應受送達人並未
    住居在法院文書所載之應受送達處所，則郵政機關除依受送
    達人於前向郵政機關之申請，轉送受送達人指定處所外，理
    應將該送達文書退回交寄法院，由法院命債權人另行陳報可
    資送達給債務人之住、居所、事務所或營業所，再行送達。
    若仍未能於支付命令核發起三個月送達予債務人時，依民事
    訴訟法第五百十五條第一項規定，該支付命令失其效力（此
    部分均未刪減或修法），法院自無從核發支付命令確定證明
    書。而系爭支付命令經高雄地院於七十四年四月三十日核發
    後，嗣於同年六月二十日核發系爭支付命令確定證明書（見
    本院98年度抗字第0155號卷第12頁）。據此可見，抗告人應
    曾收受該系爭支付命令之送達，否則依前揭說明，高雄地院
    應不致於系爭支付命令核發後，於不及二個月期間內，即核
    發確定證明書予抗告人等，亦即高雄地院（74年度促字第47
    47號）聲請支付命令之卷宗內，應附有抗告人已合法收受系
    爭支付命令之送達證書，該院始得據之核發確定證明書，應
    堪認定。故原裁定認「高雄地院七十四年度促字第四七四七
    號卷內，自附有抗告人已收受系爭支付命令之送達證書」，
    此項推論尚屬合理，並無悖於論理法則及一般經驗定則。
  (五)另民事訴訟法第三百五十五條第一項公文書推定為真正之規
    定，係僅指公文書之形式證據力而言，至於公文書是否具備
    實質證據力，法院仍應依自由心證，本諸經驗法則判斷之（
    最高法院97年度台上字第0426號判決參照）。本件系爭支付
    命令既已由高雄地院核發確定證明書，已如前述，是其已具
    形式上之證據力。而該聲請支付命令之民事卷宗雖業已銷燬
    ，惟揆諸前揭說明，法院自得依自由心證，本諸經驗法則判
    斷之。系爭支付命令所載之抗告人應受送達處所，雖非抗告
    人當時之戶籍地址，惟系爭支付命令業已確定；是抗告人於
    系爭支付命令卷宗依法銷燬後，再行否認，則本諸舉證責任
    之證據法則，應由抗告人證明之，惟其迄今仍無法提出確切
    之證據足資證明，或供本院調查以實其說。至原法院九十七
    年度訴字第七三○號民事判決理由，雖認定系爭支付命令失
    其效力等語，惟究此除已因係於判決理由中之判斷，並無既
    判力外，且相對人已提出新訴訟資料，足以推翻原判斷之情
    形，尚無拘束本院對本件認事用法之效力，併此說明。
  (六)抗告人雖辯稱：其當時之住居所、事務所、營業所無一設在
    高雄市○○○路一七三號者，因抗告人七十四年間之住居所
    乃係系爭建工路戶籍地址，而抗告人非法人，並無事務所，
    且當時並無經營事業或受僱任職他人，亦無存有營業所之情
    形，至同市○○區○○路二三七號，抗告人自七十二年一月
    七日起即未居住於該址云云。惟如前所述，因抗告人於七十
    四年間之戶籍地址迭有變更，其於當時究有無以久住之意思
    ，設定其住所於系爭戶籍地址，已有可議；且法院於核發系
    爭支付命令並為送達後，如遇有不能送達之情形，亦得「依
    債權人嗣後陳報」之債務人住、居所、事務所或營業所之一
    為送達，不專以送達於當時之戶籍地為限，此乃因支付命令
    之送達係屬非訟事件，除債務人有爭執者外，僅依債權人陳
    報之事實為形式審查即足，以達成非訟事件須迅速、經濟裁
    判之要求。況抗告人就其所主張當時之住居所乃設定在系爭
    建工路戶籍地址，而非高雄市○○○路一七三號或同市○○
    區○○里○○路二三七號等情，亦未能提出確切之證據以動
    搖上開推論之心證，是原法院認定抗告人應已收受該支付命
    令之送達部分，於法尚非無據。
  (七)抗告人又辯稱：法院付與之支付命令確定證明書，並不具裁
    定之性質，仍須由執行法院審究系爭支付命令是否已確實送
    達而經確定，而非以存有支付命令確定證明書，即認定系爭
    支付命令必已確定云云，固非無據。惟揆諸前揭說明，公文
    書是否具備實質證據力，法院仍應依自由心證，本諸經驗法
    則判斷之，而原法院既已就其如何得出該結論之推論過程詳
    細說明，乃本於論理法則及經驗法則所為之合理判斷，尚非
    僅以存有支付命令確定證明書，即遽為認定系爭支付命令已
    確定。是原法院據此判定系爭支付命令已確實送達而確定，
    尚屬妥適並於法有據。
  (八)至抗告人另辯稱：抗告人確實未曾同意擔任主債務人楊鄭素
    娥之連帶保證人，否則借據為何未存有抗告人之親筆簽名？
    抗告人確實乃係遭人冒用名義之受害者云云；惟按有關抗告
    人是否曾同意擔任主債務人楊鄭素娥之連帶保證人之事實，
    乃涉及實體法上權利義務存否之判斷，要非執行法院本於形
    式審查及外觀調查原則所得審究，若抗告人有所爭議，應另
    循民事訴訟以資解決。故抗告人此部分之主張，尚不得採為
    有利於其之認定。
五、依上，原法院將原裁定（即98年3月2日97年度執字第017997
    號）予以廢棄，發回原法院民事執行處另為適法之處理，經
    核於法自無不合。抗告人抗告意旨指摘原裁定不當，聲明求
    予廢棄，為無理由，應予駁回。
六、據上論結，本件抗告為無理由，依民事訴訟法第四百九十五
    條之一第一項、第四百四十九條第一項、第九十五條及第七
    十八條，裁定如主文。
中    華    民    國    99    年    2     月    25    日
                  民事第三庭    審判長法  官  黃崑宗
                                      法  官  王浦傑
                                      法  官  張世展
上為正本係照原本作成。
本裁定除以適用法規顯有錯誤為理由外，不得再抗告。如提出再
抗告，應於收受送達後10日內委任律師為代理人向本院提出再抗
告狀（須附繕本），並繳納再抗告費新台幣1千元。
中    華    民    國    99    年    2     月    25    日
                                      書記官  吳秋賢
【附記】
民事訴訟法第495條之1第2項準用同法第466條之1第1、2項規定
：
(1)對於第二審判決上訴，上訴人應委任律師為訴訟代理人。但上
  訴人或其法定代理人具有律師資格者，不在此限。
(2)上訴人之配偶、三親等內之血親、二親等內之姻親，或上訴人
  為法人、中央或地方機關時，其所屬專任人員具有律師資格並
  經法院認為適當者，亦得為第三審訴訟代理人。
民事訴訟法第466條之2第1項：
  上訴人無資力委任訴訟代理人者，得依訴訟救助之規定，聲請
  第三審法院為之選任律師為其訴訟代理人。

司法院資訊處製作；財團法人民間司法改革基金會備份。
